臺灣士林地方法院民事判決　　　　　　 99年度重訴字第368號
原　　　告　蕭瑞璋
訴訟代理人　張泰昌律師
複　代理人　陳淑玲律師
　　　　　　李詩楷律師
被　　　告　梁馥
　　　　　　元馥建設股份有限公司
上　一　人
法定代理人　謝定村
共　　　同
訴訟代理人　王伯文
　　　　　　張伯時律師
上列當事人間返還投資款事件，本院於民國99年12月23日言詞辯
論終結，判決如下：
    主  文
被告應於原告將附表所示房地之所有權移轉登記予被告梁馥之同
時，連帶給付原告新臺幣柒仟貳佰萬元，及自民國九十九年九月
二十五日起至清償日止，按週年利率百分之五計算之利息。
訴訟費用新臺幣陸拾肆萬伍仟陸佰元由被告連帶負擔。
本判決於原告以新臺幣貳仟肆佰萬元供擔保後，得假執行。被告
如為原告供擔保金新臺幣柒仟貳佰萬元後，得免為假執行。
    事  實  及  理  由
一、原告起訴主張：
  (一)伊於民國98年11月19日與被告梁馥簽訂協議書（下稱系爭協
    議），約定伊以新臺幣（下同）7,200 萬元投資被告梁馥之
    「北投溫泉段合建案」（下稱系爭合建案），並由被告元馥
    建設股份有限公司（下稱元馥公司）擔任被告梁馥之連帶保
    證人，伊於簽約時已交付面額共計7,200 萬元之支票4 紙（
    下稱系爭支票）予被告梁馥，嗣經兌現。依系爭協議第2 條
    第6 項約定，如伊無意繼續履行系爭協議，提前45天以書面
    告知被告梁馥，被告梁馥同意無息退回伊所投資之金額。嗣
    因伊無意繼續履行系爭協議，乃於99年7 月16日以存證信函
    通知被告，並請求被告將伊前所投資之款項返還，迄今已逾
    45日，惟未獲置理。爰依系爭協議第2 條第6 項、民法第17
    9 條、第273 條規定請求被告負連帶返還之責等情。並聲明
    ：被告應連帶給付原告7,200 萬元，及自起訴狀繕本送達
    翌日起至清償日止，按週年利率5%計算之利息；願供擔保
    請准宣告假執行。
  (二)伊為投資系爭合建案，與被告協議互約出資以經營系爭合建
    案，並就出資之比例、利潤分配、風險承擔等為約定。是依
    系爭協議之內容以觀，兩造就系爭合建案具有對價性關係者
    ，應係互約出資之部分。就系爭協議第2 條第4 項之提供人
    頭為被告梁馥購買系爭建案土地登記之用部分，則非系爭協
    議之主給付義務，而無同時履行抗辯權之適用。且依上開約
    款，伊固有提供登記名義人予被告梁馥之義務，然被告梁馥
    是否與伊所提供被借名登記之人成立借名登記契約，並將土
    地借名登記於各該被登記人名下，核屬被告之自由與決定，
    非伊所得干涉，而屬另一借名登記之法律關係，被告據以與
    其等返還投資款之義務為同時履行抗辯，顯屬有誤。
  (三)附表所示房地（下稱系爭房地）係借名登記於訴外人黃霞
    名下，然黃霞僅係系爭房地之登記名義人，系爭房地之真
    正所有權人實為被告梁馥，被告梁馥本得依其等間之借名登
    記契約請求黃霞返還系爭房地。且黃霞亦願意配合辦理
    相關手續，反係被告一再藉詞拖延，並行使同時履行抗辯權
    ，顯有失誠信。且伊既非系爭房地之實際所有權人，伊不負
    有將系爭房地返還予被告梁馥或其所指定之人之義務，被告
    據此與其等返還投資款之義務為同時履行抗辯，亦無理由。
二、被告則以：兩造確簽有系爭協議，並確收受系爭支票，惟被
    告梁馥亦依系爭協議第2 條第4 項將系爭房地登記予原告所
    指定之人黃霞。系爭協議嗣既經終止，則原告亦負有將系
    爭房地回復登記予伊等或指定之人之義務。而系爭房地係被
    告梁馥向訴外人所購買，經原告指示逕登記於黃霞名下，
    故於原告未將系爭房地移轉登記與被告梁馥前，爰依民法第
    261 條準用第264 條之規定，拒絕返還原告之投資款等語置
    辯。並聲明：(一)駁回原告之訴；(二)如受不利判決，願供擔保
    請准宣告免假執行。
三、兩造不爭執之事實：
  (一)原告與被告梁馥於98年11月19日簽訂系爭協議，並以被告元
    馥公司為連帶保證人。原告已交付面額共計7,200 萬元之系
    爭支票4 紙予被告作為原告之出資，並已兌現。
  (二)被告依系爭協議第2 條第4 項約定將系爭房地移轉登記於原
    告指定之人黃霞名下。
  (三)原告於99年7 月16日以存證信函通知被告，表明無意繼續履
    行系爭協議，並請求返還投資款項。該意思表示於99年7 月
    17日到達被告。
四、本件之爭點：(一)原告得否請求被告連帶返還投資款？(二)原告
    是否負有將系爭房地回復登記予被告梁馥之義務？被告得否
    據以為返還投資款之同時履行抗辯？茲析述如下：
  (一)原告得否請求被告連帶返還投資款？
    按若乙方（按即原告）於本約執行期間，無意繼續履行本
      約時，甲方（按即被告梁馥）同意乙方提前45天書面告知
      甲方，甲方無息退回乙方所投資之金額，恢復原狀，觀諸
      系爭協議第2 條第6 項約定至明。該約定自屬兩造間所約
      定之契約解除權，與契約解除後所負回復原狀之義務。而
      被告元馥公司既擔任系爭協議被告梁馥之連帶保證人，兩
      造間復將解除契約後，被告所負回復原狀之義務載明於系
      爭協議，堪認該回復原狀之義務亦為被告元馥公司所為連
      帶保證之範圍。
    原告與被告梁馥於98年11月19日簽訂系爭協議，並以被告
      元馥公司為連帶保證人。原告已交付面額共計7,200 萬元
      之系爭支票4 紙予被告作為原告之出資，並已兌現。嗣原
      告於99年7 月16日以存證信函通知被告，表明無意繼續履
      行系爭協議，並請求返還投資款項。該意思表示於99年7
      月17日到達被告，為兩造所不爭執之事實，已如上三之(一)
      、(三)所述。原告既已於99年7 月16日向被告梁馥表明解除
      系爭協議之意，該意思表示已於99年7 月17日到達被告，
      揆諸系爭協議第2 條第6 項之約定，於45日後即發生解除
      系爭協議之效力，而自原告解除系爭協議之意思表示到達
      被告之日即99年7 月17日迄今，已逾45日，是系爭協議業
      經原告合法解除，已堪認定。揆諸首揭說明，原告自得依
      系爭協議第2 條第6 項之約定，請求被告連帶將原告前所
      給付之7,200 萬元返還原告。
  (二)原告是否負有將系爭房地回復登記予被告梁馥之義務？被告
    得否據以為返還投資款之同時履行抗辯？
    按因契約互負債務者，於他方當事人未為對待給付前，得
      拒絕自己之給付，民法第264 條第1 項前段定有明文。當
      事人因契約解除而生之相互義務，準用上開規定，民法第
      261 條亦定有明文。次按契約解除時，當事人由他方所受
      領之給付物，應返還之，民法第259條第1款亦定有明文。
      又按本協議書簽訂後，乙方（按即原告）應提供5-10名人
      頭，作為甲方（按即被告梁馥）購買本案土地登記用，觀
      諸系爭協議第2 條第4 項約定至明。
    查被告依系爭協議第2 條第4 項約定將系爭房地移轉登記
      於原告指定之人黃霞名下，為兩造所不爭執之事實，已
      如上三之(二)所述。觀諸系爭協議，係兩造合資投資土地以
      進行合建，並由被告負責購買兩造預定投資之土地，原告
      則須提供土地登記名義人，以利被告將購得之土地登記於
      彼等之名下，兩造嗣並依出資比例分配系爭合建案淨利所
      得。是系爭房地當係被告梁馥為履行系爭協議向訴外人所
      購得，而登記於原告所指定之人黃霞名下，俾為系爭合
      建案之基地。又系爭協議業經原告合法解除，被告負有回
      復原狀即將原告所給付之投資款7,200 萬元返還原告之義
      務，已如上四之(一)所述，再揆諸上開民法第259 條第1 款
      之規定，被告亦得請求原告回復原狀，即原告應將被告為
      履行系爭協議所購得而登記於原告所指定之黃霞名下之
      系爭房地所有權移轉登記於被告梁馥。該二義務當係兩造
      間因系爭協議解除，所互負之回復原狀義務，自應為對待
      給付義務，依上揭民法第261 條準用第264 條之規定，被
      告自得就原告所負上揭回復原狀義務與其等對原告所負返
      還投資款之義務為同時履行之抗辯。
    又系爭房地登記於原告所指定之人黃霞名下前之登記名
      義人非被告梁馥，雖為被告所自認，然觀諸系爭協議，系
      爭房地當係被告梁馥為履行系爭協議，向第三人所購得，
      而逕登記於原告所指定之人黃霞之名下，即被告梁馥與
      系爭房地原所有權人間另有買賣契約存在，系爭房地之原
      所有權人依該買賣契約而將之移轉登記於被告梁馥所指定
      之人名下，至被告梁馥之所以指示系爭房地原所有權人將
      系爭房地所有權逕行移轉登記於原告所指定之人黃霞之
      名下，乃基於系爭協議，此即學說上所謂之縮短給付。是
      系爭協議嗣經原告合法解除後，原告所指定受登記名義人
      黃霞，基於系爭協議所受系爭房地登記利益之法律上原
      因已不存在，故原告依民法第259 條第1 款所負之回復原
      狀義務，當係將系爭房地回復登記予系爭協議之他造當事
      人即被告梁馥。至原告所稱黃霞受有系爭房地之所有權
      登記，乃基於被告與黃霞間之借名契約，而非兩造間所
      訂之系爭協議，被告不得執以與其等所負返還投資款之義
      務為同時履行抗辯，顯有誤會，自不足採。
    至原告所辯伊非系爭房地之實際所有權人，自不負移轉系
      爭房地所有權登記予被告之義務，被告應自行向黃霞請
      求云云。查黃霞取得系爭房地所有權登記，乃係被告履
      行系爭協議之結果，原告既為系爭協議之當事人，自於系
      爭協議解除後，負有回復原狀之義務。且原告於訴訟過程
      中屢次陳稱黃霞願將系爭房地回復登記於被告梁馥名下
      （見本院99年12月14日、99年12月23日言詞辯論筆錄），
      故並無回復原狀不能之情事，是原告就此所辯自不足採。
    另原告又稱黃霞願意配合辦理移轉系爭房地所有權予被
      告之相關手續，反係被告一再藉詞拖延，其行使同時履行
      抗辯權，顯有失誠信一節。查兩造於系爭協議解除後，既
      皆負有回復原狀之義務，則被告以原告所負回復原狀即將
      系爭房地所有權移轉登記予被告梁馥之義務與其等對原告
      所負返還投資款之義務為同時履行之抗辯，乃正當權利之
      行使，難認有違誠實信用原則。是原告就此所辯，亦無足
      採。
五、綜上所述，原告得請求被告連帶給付7,200 萬元，原告則亦
    因系爭協議解除而對被告梁馥負有將系爭房地所有權移轉登
    記於被告梁馥之對待給付義務。從而，原告請求被告連帶給
    付原告7,200 萬元，及自起訴狀繕本送達翌日即99年9 月25
    日起至清償日止，按週年利率5%計算之利息為有理由，應予
    准許。被告就原告所負將系爭房地所有權移轉登記予被告梁
    馥之對待給付義務所為之同時履行抗辯，亦有理由。爰就原
    告之上開請求，附上揭同時履行抗辯為條件。故被告於原告
    將系爭房地所有權移轉登記予被告梁馥之同時，應連帶給付
    原告7,200 萬元，及自起訴狀繕本送達翌日即99年9 月25日
    起至清償日止，按週年利率5%計算之利息。
六、原告依系爭協議第2 條第6 項約定請求被告連帶返還投資款
    為有理由，已如上述，則其另依民法第179 條規定請求被告
    返還投資款，已無再予論述之必要，附此敘明。
七、兩造陳明願供擔保請為宣告假執行或免為假執行，經核均與
    規定相符，爰分別酌定相當之擔保金額予以宣告。
八、據上論結，本件原告之訴為有理由，依民事訴訟法第85條第
    2 項、第390 條第2 項、第392 條第2 項，判決如主文。
中    華    民    國  100     年    1   月      6     日
                  民事第二庭法  官  方彬彬
以上正本證明與原本無異。
如對本判決上訴，應於判決送達後20日內向本院提出上訴狀；若
委任律師提起上訴者，應一併繳納上訴審裁判費，否則本院得不
命補正逕行駁回上訴。
中    華    民    國  100     年    1   月      6     日
                            書記官  于耀文
附表：
 ┌───────────────────────────────────┐
 │土地標示                                                              │
 ├────────────────────┬──┬────┬──────┤
 │    土        地        坐        落    │地目│面    積│  權利範圍  │
 ├──┬───┬───┬──┬───┬──┤    ├────┤            │
 │編號│縣  市│鄉  鎮○ 段 │小  段│地號│    │平方公尺│            │
 │    │      │市  區│    │      │    │    │        │            │
 ├──┼───┼───┼──┼───┼──┼──┼────┼──────┤
 │  1 │臺北市│北投區│溫泉│  4   │168 │ 旱 │    299 │  241/4800  │
 ├──┼───┼───┼──┼───┼──┼──┼────┼──────┤
 │  2 │臺北市│北投區│溫泉│  4   │196 │ 建 │  1,011 │  241/4800  │
 ├──┼───┼───┼──┼───┼──┼──┼────┼──────┤
 │  3 │臺北市│北投區│溫泉│  4   │197 │ 建 │     24 │  241/4800  │
 └──┴───┴───┴──┴───┴──┴──┴────┴──────┘
 ┌──────────────────────────────────────────┐
 │建物標示                                                                            │
 ├──┬───┬──────┬────────┬─────┬───────┬─────┤
 │編號│ 建號 │  基地坐落  │    建物門牌    │建築式樣主│建  物  面  積│ 權利範圍 │
 │    │      │            │                │要建築材料│ （平方公尺） │          │
 ├──┼───┼──────┼────────┼─────┼───────┼─────┤
 │  1 │ 40105│臺北市北投區│臺北市北投區清江│   土造   │  一  層：46  │   1/30   │
 │    │      │溫泉段4 小段│路25巷20弄32號  │          │  總面積：46  │          │
 │    │      │197、197地號│                │          │              │          │
 └──┴───┴──────┴────────┴─────┴───────┴─────┘